最　高　行　政　法　院　裁　定　　　　　　　　　九十三年度裁字第一三五二號
　　上　訴　人　乙○○
　　被 上訴 人　財政部臺灣省北區國稅局
　　代　表　人　許虞哲
　　　　　　　　　　　　　　　.
右當事人間因綜合所得稅事件，上訴人對於中華民國九十二年五月九日臺北高等行政
法院九十一年度簡字第七三九號判決，提起上訴，本院裁定如左：
　　主  文
上訴駁回。
上訴審訴訟費用由上訴人負擔。
　　理  由
按對於適用簡易程序之裁判提起上訴或抗告，須經本院許可，且該許可以訴訟事件所
涉及之法律見解具有原則性者為限，行政訴訟法第二百三十五條定有明文。次按「按
前三條規定計得之個人綜合所得總額，減除左列免稅額及扣除額後之餘額，為個人之
綜合所得淨額：一、免稅額：納稅義務人按規定減除其本人、配偶及合於左列規定扶
養親屬之免稅額。．．．（一）納稅義務人及其配偶之直系尊親屬．．．（二）納稅
義務人之子女．．．（三）納稅義務人及其配偶之同胞兄弟、姊妹．．．（四）納稅
義務人其他親屬或家屬，合於民法第一千一百十四條第四款及第一千一百二十三條第
三項之規定，未滿二十歲或滿六十歲以上無謀生能力，確係受納稅義務人扶養者。但
受扶養者之父或母如屬第四條第一款及第二款之免稅所得者，不得列報減除。」為所
得稅法第十七條第一項第一款第四目所明定。次按「父母對於未成年子女，有保護及
教養之權利義務」、「左列親屬互負扶養之義務：一、直系血親相互間。二、夫妻之
一方，與他方之父母同居者，其相互間。三、兄弟姊妹相互間。四、家長家屬相互間
。」、「負扶養義務者有數人時，依左列順序定其履行義務之人：一、直系血親卑親
屬。二、直系血親尊親屬。三、家長。四、兄弟姊妹。五、家屬。六、子婦、女婿。
七、夫妻之父母。同係直系尊親屬或直系卑親屬者，以親等近者為先。」、「因負擔
扶養義務而不能維持自己生活者，免除其義務。」、「稱家者，謂以永久共同生活為
目的而同居之親屬團體。」及「家置家長。同家之人，除家長外，均為家屬。雖非親
屬而以永久共同生活為目的同居一家者，視為家屬。」分別為民法第一千零八十四條
第二項、第一千一百十四條第四款、第一千一百十五條、第一千一百十八條前段、第
一千一百二十二條及第一千一百二十三條所規定。又「所得稅法有關個人綜合所得稅
『免稅額』之規定，其目的在以稅捐之優惠使納稅義務人對特定親屬或家屬盡其法定
扶養義務，同法第十七條第一項第一款第四目規定．．．得於申報所得稅時按受扶養
之人數減除免稅額，固須以納稅義務人與受扶養人同居一家為要件，惟家者，以永久
共同生活之目的而同居為要件，納稅義務人與受扶養人是否為家長家屬，應取決於其
有無共同生活之客觀事實，而不應以是否登記同一戶籍為唯一認定標準。」復為司法
院釋字第四一五號解釋有案。另「三、自申報八十五年度綜合所得稅起，納稅義務人
申報扶養符合所得稅法第十七條第一項第一款第四目規定之其他親屬或家屬，應提出
左列有關之證明文件，據以減除免稅額：（一）家長家屬關係且確受扶養之證明文件
：1.納稅義務人與其他親屬或家屬有家長家屬關係而同居一戶者：如戶口名簿影本或
身分證影本或其他適當證明文件。2.非同戶籍惟同居一家且確受扶養者：如村里長證
明、受扶養者（或其監護人）註明確受納稅義務人供養之切結書或其他適當證明文件
。」亦經財政部八十六年二月二十日台財稅第八六一八八五一一九號函釋在案。而本
件上訴人民國八十七年度綜合所得稅結算申報，列報扶養其姪女鐘厚貞、鐘厚妍、鐘
羽柔、姪子鐘詠聖四人免稅額計新臺幣（下同）二八八、○○○元，案經被上訴人以
渠等之父母八十七年度有所得，具有扶養能力，不符合確係受納稅義務人扶養之要件
，乃予以剔除該四人之免稅額，並核定綜合所得總額為一、六六一、八九○元，淨額
為五二九、九四○元，補徵稅額一三、三七七元。上訴人不服，申經復查結果未獲變
更，提起訴願，亦遭駁回，遂提起本件訴訟。原審法院則略以：納稅義務人列報扶養
其他親屬或家屬者，應提出同居一家且確有扶養事實之證明文件，而上訴人僅提出戶
籍謄本證明其與鐘厚貞等四人同設籍一處之事實，並未提出任何證據證明其有扶養鐘
厚貞等四人之事實，與列報免稅額之要件不符，且鐘厚貞、鐘厚妍及鐘羽柔三人之父
母鐘清和及許靜芳於八十七年度有利息所得計三九一、○五五元，又名下擁有土地一
筆、房屋二棟、車子二輛及一筆投資，另鐘詠聖之父母鐘春木及賴麗芬於八十七年度
有利息所得計五九七、五三四元，又名下擁有田賦三筆、土地二筆、房屋一棟，此有
渠等四人八十七年度綜合所得稅各類所得資料及歸戶財產查詢清單附原處分卷可稽，
以渠等四人年所得及財產情形，顯有足夠能力扶養自己子女，無須由上訴人代為扶養
，何況上開四位受扶養人之戶籍與其本身父母與上訴人乃設在同一住址，足見其四人
與其父母共同生活而受本身父母扶養，上訴人尚難以其戶籍與該四人亦同設一處，而
主張其有扶養之情事。被上訴人否准認列系爭免稅額，洵無不合。另所得稅法有關個
人綜合所得稅「免稅額」之規定，其目的在以稅捐之優惠使納稅義務人對特定親屬或
家屬盡其法定扶養義務，業經司法院釋字第四一五號解釋闡明在案。而所謂「法定扶
養義務」，依民法規定，父母對於未成年子女有最優先之扶養義務，須其因負擔扶養
義務而不能維持自己生活，即沒有扶養能力者，始應由次順序之義務人負擔扶養義務
，且依常情，未成年子女實際上多由本身父母扶養；從而，上訴人欲申報系爭扶養親
屬免稅額時，應先證明系爭受扶養者本身父母有因負擔扶養義務而不能維持自己生活
之事實存在，或實際上未盡其扶養之義務，始有可能由上訴人為其負起扶養義務，惟
查系爭受扶養人既與其本身父母同住一處，且其父母於八十七年度既領有利息所得及
擁有財產，顯難認為系爭受扶養人之本身父母沒有扶養能力，亦難證明其本身父母沒
有扶養之事實，自無從認定其有受上訴人扶養之事實。至於訴願決定理由雖載上訴人
雖提示系爭受扶養親屬本身父母說明確受上訴人扶養之切結書云云，經原審遍查全卷
並無此切結書，上訴人亦從未作此主張，乃訴願決定書之誤載（已據承辦人在原審到
庭陳明在卷）。綜上，上訴人與系爭受扶養親屬鐘厚貞等四人雖同一戶籍，惟上訴人
並未舉證證明鐘厚貞等四人確係受其扶養之事實，核與得減除免稅額之要件不符。從
而，被上訴人所為之原處分，核無違誤，復查及訴願決定予以維持，亦無不合。原審
因而依簡易程序判決駁回上訴人之訴。本院經核原審判決並無違誤。茲上訴意旨仍執
詞略謂：所得稅法施行細則第二十一條之二規定，自司法院釋字第四一五號解釋作成
後即應失其效力，財政部應另立判斷標準，而財政部於八十六年二月二十日作成台財
稅字第八六一八八五一一九號釋示，規定綜合所得稅納稅義務人申報扶養符合所得稅
法第十七條第一項第一款第四目規定之其他親屬或家屬列報免稅額，如納稅義務人與
其他親屬或家屬有家長家屬關係而同居一戶者，就家長家屬關係且確受扶養之證明文
件，提示戶口名簿影本或身份證影本或其他適當證明文件即可，財政部印刷之綜合所
得稅結算申報書亦為相同記載，其並無規定須證明受扶養親屬本身父母已喪失扶養能
力而免除扶養義務，致上訴人須負起履行扶養義務之事實，上訴人依照規定提出相關
證明文件，且未重複申報免稅額，猶遭剔除免稅額，已明顯侵害上訴人之信賴利益，
顯然違法等語。本院經核上訴論旨，旨在以其對法律上見解之歧異，就原審法院取捨
證據、認定事實及適用法律之職權行使，指摘原審判決違誤，然並無所涉及之法律見
解具有原則性，揆之首揭規定，其上訴即不應許可，應予駁回。
依行政訴訟法第二百四十九條第一項前段、第一百零四條、民事訴訟法第九十五條、
第七十八條，裁定如主文。
中　　華　　民　　國　　九十三　　　年　　　十　　　　月　　二十八　　　日
                    最 高 行 政 法 院  第 四 庭
                                審 判 長 法  官　　　徐　樹　海
                                         法  官      蔡  進  田
                                         法  官　　　黃  璽  君
                                         法  官　　　黃  合  文
                                         法  官　　　林　茂　權
右  正  本  證  明  與  原  本  無  異
　　　　　　　　　　　　　　　　　　　　 法院書記官　王  褔  瀛
中　　華　　民　　國　　九十三　　　年　　　十　　　　月　　二十八　　　日
